最高法院刑事判決　　　　　　　　　　　　　　　九十三年度台上字第五七六五號
　　上　訴　人　甲○○
　　　　　　　　　　　　在押.
　　選任辯護人　黃健弘　律師
右上訴人因違反毒品危害防制條例案件，不服臺灣高等法院花蓮分院中華民國九十三
年九月八日第二審判決（九十三年度上訴字第一二九號，起訴案號：臺灣花蓮地方法
院檢察署九十二年度偵字第一一九四號），提起上訴，本院判決如左：
    主  文
原判決撤銷，發回臺灣高等法院花蓮分院。
    理  由
本件原判決認定上訴人甲○○曾因違反麻醉藥品管理條例案件，經臺灣新竹地方法院
判處有期徒刑五月確定，於民國八十八年二月五日執行完畢，仍不知悔改，竟再與綽
號「李ㄝ」之不詳年籍姓名成年男子，基於販賣及運輸第二級毒品安非他命，及行使
偽造文書之概括犯意聯絡，由「李ㄝ」先後兩次，向屏東地區姓名年籍不詳之成年男
子「林文清」，購買半公斤安非他命並匯款後，再推由「林文清」先後於九十二年二
月六日、二月十日，利用不知情之臺灣宅配通股份有限公司（下稱臺灣宅配通）送貨
人員，分別於同年二月七日及二月十一日，各運輸約半公斤安非他命至花蓮縣吉安鄉
○○村○○○街五四五巷二十號上訴人住處，由上訴人在收執聯「收件人」欄偽造「
楊萬來」署押後，將該偽造之收執聯交給臺灣宅配通送貨人員而行使之，並收受內裝
安非他命之上開包裹，足生損害於「楊萬來」及臺灣宅配通對貨物管理之正確性。嗣
經行政院海岸巡防署高雄市機動查緝隊通報同署海岸巡防總局東部地區巡防局，於九
十二年二月十一日下午二時許，在上訴人上開住處當場查獲，扣得安非他命十三包（
毛重四百九十三點九五五公克，驗後淨重共四百七十九點九五公克）等情。因將第一
審科刑判決撤銷，改判論處上訴人共同連續販賣第二級毒品（累犯）罪刑（處有期徒
刑九年），固非無見。
惟查：（一）有罪判決書所記載之犯罪事實，為論罪科刑適用法律之基礎，故凡於適
用法律有關之重要事項，必須詳加認定，明確記載，然後於理由內敘明犯罪事實所憑
之證據及認定之理由，始足為適用法律之依據。若事實未有此記載，而理由加以說明
，為理由失其依據。如事實有此記載，理由未予說明，則為理由不備，按諸刑事訴訟
法第三百七十九條第十四款規定，其判決當然為違背法令。又毒品危害防制條例第四
條第二項之販賣第二級毒品罪，以行為人以營利之目的（意思），販入或賣出第二級
毒品，或二者兼而有之者，為構成要件。故行為人有無此項犯罪（營利意思）之目的
條件，自應於事實欄內詳為記載，然後於理由內說明其憑以認定之證據，始為合法。
原判決論處上訴人共同連續販賣第二級毒品罪刑，但事實欄祇記載：「上訴人與綽號
『李ㄝ』之不詳年籍姓名成年男子，基於販賣及運輸第二級毒品安非他命，及行使偽
造文書之概括犯意聯絡」，並未認定上訴人與共犯「李ㄝ」有藉售賣安非他命營利之
意圖，已難為適用法律之依據；而理由內就事實欄未記載之上述事項，加以說明（即
上訴人與「李ㄝ」係意圖營利而販入安非他命），亦失所依據，均屬於法有違。（二
）上引原判決事實，如若無誤，「李ㄝ」與上訴人顯係居於販入安非他命之買方立場
，向「林文清」購買安非他命；而「林文清」乃售賣安非他命營利之賣方，並負責將
「李ㄝ」與上訴人購買之安非他命，託臺灣宅配通運送予上訴人。原判決理由說明亦
係如此（即第五頁第四行至第六行｜『李ㄝ』二次向『林文清』購買毒品並匯款後，
由『林文清』利用不知情之宅配人員將毒品運輸至被告（即上訴人）住處，再由被告
以『楊萬來』名義收受）。則原判決未說明實際負責運輸本件安非他命之不知情臺灣
宅配通送貨人員，係本件運輸第二級毒品犯罪之間接正犯，自屬理由不備。又依前開
事實認定及理由說明，上訴人與「李ㄝ」既皆未分擔運輸第二級毒品行為之實施，利
用不知情之臺灣宅配通送貨人員運輸本件第二級毒品者，復係「林文清」，而「林文
清」與上訴人及「李ㄝ」間，就本件運輸第二級毒品犯罪，又無共同正犯關係。則上
訴人與「李ㄝ」，就林文清與不知情之臺灣宅配通送貨人員所為之運輸第二級毒品犯
行，何以仍須共同負責？而渠等之買方立場，既與「林文清」之賣方立場對立，「林
文清」利用不知情之臺灣宅配通送貨人員運送本件第二級毒品予上訴人之交貨行為，
能否謂上訴人及「李ㄝ」與之亦有犯意聯絡及行為分擔？關係「林文清」利用不知情
之臺灣宅配通送貨人員運送本件第二級毒品予上訴人之交貨行為，上訴人應否共同負
責，自應詳加查證剖析釐清。（三）第二審審審判長於開庭審判時，除應命上訴人陳
述上訴要旨外，並準用第一審審判程序，訊問被告及調查證據，倘未踐行上開程序即
命辯論終結，予以判決，自屬違背法令。原判決既將第一審認定上訴人僅有連續運輸
第二級毒品及連續行使偽造私文書犯行之判決撤銷，改判依牽連犯，從一重論處上訴
人共同連續販賣第二級毒品（累犯）罪刑；其認定之事實顯然與第一審判決認定之事
實不同，但據原審審判筆錄之記載，審判長就上訴人犯罪事實之訊問，竟僅訊問上訴
人第一審判決記載之事實，就上訴人被訴之連續販賣第二級毒品事實，並未訊問（見
原審卷第九十頁至第九二頁），俾其得就此為詳細之辯解，即行宣告辯論終結，其踐
行之訴訟程序，自屬於法有違。以上各點，上訴意旨雖未指摘，惟俱屬本院得依職權
調查之事項，應認原判決有撤銷發回更審之原因。
據上論結，應依刑事訴訟法第三百九十七條、第四百零一條，判決如主文。
中　　　華　　　民　　　國　　九十三　　年　　 十一 　　月　　　四　　　日
                              最高法院刑事第一庭
                                  審判長法官  施　文　仁
                                        法官  林　永　茂
                                        法官  蕭　仰　歸
                                        法官  王　居　財
                                        法官  張　清　埤
      右正本證明與原本無異
                                              書  記  官
中　　　華　　　民　　　國　　九十三　　年　　 十一 　　月　　 十五 　　日
                                                                        Ｋ
